【裁判字號】    95,訴,138
【裁判日期】    950905
【裁判案由】    偽造文書等
【裁判全文】
臺灣臺北地方法院刑事判決               95年度訴字第138號
公  訴  人  臺灣臺北地方法院檢察署檢察官
被      告  甲○○
上列被告因偽造文書等案件，經檢察官提起公訴（94年度偵緝字
第1960號）及移送併辦（95年度偵緝字第142號），本院判決如
下：
    主  文
甲○○行使偽造私文書，足以生損害於他人，累犯，處有期徒刑
拾月。大眾電信股份有限公司民國94年3月18日行動電話服務申
請書上偽造之「李秋鴻」署押貳枚均沒收。
    事  實
一、甲○○曾因偽造文書、洗錢防制法等案件，分別經臺灣高等
    法院以90年度上訴字第2052號判處有期徒刑7月、本院以92
    年度訴字第280號判處有期徒刑3月確定，定應執行有期徒刑
    8月，於民國（下同）93年3月16日執行完畢。甲○○明知犯
    罪集團以收集人頭帳戶或電話方式用之於犯罪，若將自己之
    金融帳戶存摺及金融卡與自己所申請之手機門號提供他人使
    用，將可能供犯罪集團使用作為詐騙之工具，並能預見可能
    因而幫助他人從事詐欺取財犯罪，竟仍基於幫助詐欺之概括
    犯意及偽造文書之犯意，先於94年3月18日，在臺北縣三重
    市不詳地點，未經其妻李秋鴻之同意，持李秋鴻身份證，並
    偽造其李秋鴻之署名於行動電話服務申請書後，持上開申請
    書予以行使向大眾電信股份有限公司（下稱大眾電信）申請
    手機門號0000000000，足以生損害於李秋鴻及大眾電信公司
    。嗣於不詳時間、地點，以不詳之代價，將上開以李秋鴻之
    名義申請之門號交與詐騙集團人員使用，該犯罪集團人員取
    得該手機門號後，即基於詐欺取財之犯意，以暱稱「38℃小
    辣椒」在「嘉義之光」聊天室內散佈援交訊息，簡芳裕於94
    年3月29日，在嘉義縣大林鎮大美里大埔美31號進入「嘉義
    之光」聊天室內，雙方以新臺幣（下同）3,000元代價成交
    ，嗣一位姓名、年籍不詳之成年女子以上開電話0000000000
    號相約在嘉義市○○路玉山銀行前見面，簡芳裕到達時接到
    該不詳女子電話，要簡芳裕等候一位不詳姓名年籍之成年男
    子電話，確認簡芳裕是否為警察，後該不詳男子即撥打簡芳
    裕之0000000000號行動電話，要求簡芳裕至ATM提款機依指
    示操作以確認簡芳裕是否為警察，簡芳裕乃按指示操作ATM
    提款機，先後匯出53,743元及1,383元，該不詳男子告知簡
    芳裕操作提款機錯誤帳號已被凍結，須再以當日未使用過且
    存款在30,000元以上之帳號來使用，簡芳裕乃返家以其父親
    林章賢在大林農會之帳號，至大林郵局再度匯出70,123元及
    29,867元。
二、甲○○復基於同前幫助他人詐欺取財之概括犯意，於94年3
    月24日上午11時30分許，將其所開立之中國信託商業銀行敦
    北分行帳號：000000000000號帳戶之存摺、提款卡及密碼，
    在臺北縣汐止市○○○街7巷巷口，以不詳代價出賣予姓名
    年籍、不詳之某詐騙集團成年男子「曾專員」使用。嗣於同
    年4月8日中午12時9分許，詐騙集團所屬成員撥打電話予廖
    偉辰，佯稱其中獎金99萬元，須付款作為律師處理請款手續
    費用，要求廖偉辰匯款至上開帳戶，廖偉辰不疑有他而陷於
    錯誤，遂於同日至郵局匯款8,800元，進入甲○○前揭帳戶
    中。詐騙集團所屬成員又於同日撥打電話予楊智雯，佯稱其
    中二獎，要求楊智雯匯款至上開帳戶，楊智雯不疑有他而陷
    於錯誤，遂於同日下午1時35分許，至中國信託商業銀行城
    中分行匯款8,800元，進入甲○○前揭帳戶中。嗣簡芳裕、
    廖偉辰及楊智雯事後始知受騙，報警循線查獲。
二、案經嘉義縣警察局民雄分局報告臺灣嘉義地方法院檢察署呈
    請臺灣高等法院檢察署檢察長令轉臺灣臺北地方法院檢察署
    檢察官偵查起訴及移送併辦。
    理  由
壹、程序部分：
一、被告於警、偵訊之供述，非出於強暴、脅迫、利誘、詐欺、
    疲勞訊問、違法羈押或其他不正方法取得，依刑事訴訟法第
    156條第1項、第158條之2得採為證據。
二、按被告以外之人於審判外之陳述，雖不符前4條之規定，而
    經當事人於審判程序同意做為證據，法院審酌該言詞陳述或
    書面陳述作成時之情況，認為適當者，亦得為證據。當事人
    、代理人或辯護人於法院調查證據時，知有第159條第1項不
    得為證據之情形，而未於言詞辯論終結前聲明異議者，視為
    有前項之同意，為刑事訴訟法第159條之5所明定。證人李秋
    鴻、簡芳裕、廖偉辰、楊智雯分別於警、偵訊之供、證述，
    被告於審判期日均表示無意見，上開人等於警訊之供述本院
    認為適當，依上述規定，得為證據；渠等於偵查中具結證述
    ，核無顯不可信之情況，依同法第159條之1第2項得為證據
    。
三、大眾電信行動電話服務申請書、通聯調閱查詢單、交易明細
    表、郵政跨行匯款申請書影本及中國信託商業銀行存證憑證
    等非供述證據，均非違法取得之證據，且或係從事業務之人
    於業務上製作之證明文書、記錄文書，核無顯不可信情況，
    故依同法第158條之4反面解釋、第159條之4第2款得為證據
    。
貳、實體部分：
一、訊據被告坦承前揭行使偽造文書之事實不諱，惟矢口否認有
    幫助詐欺犯行，辯稱：手機辦好當天即遺失，因被催債孔急
    ，故將存摺等帳戶資料提供給自稱中國信託曾專員之人辦理
    貸款云云。經查：
  (一)被告自承未得其妻李秋鴻同意即以李秋鴻之身分證資料向大
    眾電信公司申請兩支手機門號，核與證人李秋鴻於警訊及偵
    訊時之證述相符，並有大眾電信行動電話服務申請書在卷可
    稽，事證明確，是被告自白其行使偽造私文書部分與事實相
    符，其行使偽造私文書犯行事證明確，堪以認定。
  (二)證人簡芳裕於警詢時證稱：犯罪集團中之姓名、年籍不詳之
    成年女子以「38℃辣椒」暱稱在聊天室內散佈援交訊息，伊
    因此陷於錯誤至ATM提款機依詐騙集團指示操作，先後匯出
    53,743元、1,383元、70,123元及29,867元等語屬實，並有
    交易明細表4紙附卷可參，而不詳女子以被告所申請之手機
    號碼0000000000號詐騙證人簡芳裕之事實，亦有通聯調閱查
    詢單1份在卷可資佐證。被告辯稱手機辦好當日即遺失云云
    ，然其中1支電話在被告所稱遺失當晚就發送詐欺簡訊，後
    並遭到停話，而被告於遺失後，既未報案、亦未向電信公司
    掛失，參以被告於偵查中供承其係於手機掉了10幾天才去報
    遺失（偵緝卷第13、14頁）之情以觀，均足見所為顯與常情
    有違，可見被告顯然知情，而將手機門號提供予詐騙集團作
    為詐欺之用，因此並未報案或掛失。是被告以手機遺失置辯
    尚難採信，其提供手機門號予詐騙集團作為詐欺工具之幫助
    詐欺犯行堪以認定。
  (三)證人廖偉辰於警訊時證稱：詐騙集團中之真實姓名、年籍不
    詳、自稱張家儀之人於94年4月8日12時9分許撥打伊家中電
    話誆稱伊中獎99萬元，需付款做為律師處理請款之用，伊即
    匯款8,800元至中國信託商業銀行敦北分行帳號00000000000
    0號帳戶內云云，並有郵政跨行匯款申請書影本1紙附卷可稽
    ；而證人楊智雯於警訊時證稱：詐騙集團中之真實姓名、年
    籍不詳、自稱日潔公司人員之人撥打其手機，誆稱其中了2
    獎，伊即前往中國信託商業銀行城中分行匯款8,800元至同
    銀行敦北分行帳號000000000000號帳戶內云云，亦有中國信
    託商業銀行存證憑證1紙在卷可參。被告以伊係看到分類廣
    告而請「曾專員」代辦貸款，故將帳戶提供給「曾專員」等
    語置辯，然被告前曾於90年5月23日至臺灣中小企業銀行中
    山分行開立帳戶，並於次日在板橋江尚開帳戶之存摺、印章
    、金融卡及密碼等資料交付不詳詐騙集團，又於90年6月8日
    至第一銀行松山分行開立帳戶，並將上開帳戶交給不詳詐騙
    集團等犯行，經本院以92年度訴字第280號判決判處有期徒
    刑3月，是被告應知悉將帳戶資料提供給不認識之人，即有
    以己帳戶供詐騙集團作為詐欺犯罪時使用之未必故意，復參
    以被告迄未提出「曾專員」之年籍、姓名以供究明，且被告
    何以不至具有申辦貸款能力之商號委託其辦理，及被告就所
    貸金額、利息、及「曾專員」之報酬等，均未能述明，並申
    申辦貸款何以需交付存摺、印章、金融卡及密碼等，亦足啟
    人疑竇，被告竟故意為之等情以觀，在在足見被告顯然知情
    ，並提供其帳戶予詐騙集團作為詐騙之用。是被告所辯顯係
    卸責之詞，委不足採，其提供帳戶資料予詐騙集團作為詐欺
    工具之幫助詐欺犯行堪以認定。
  (四)綜上所述，本件事證已臻明確，被告犯行均堪認定，均應依
    法論科。
二、查手機門號、金融存款帳戶，均屬個人財產權益，其與儲戶
    存摺、印章、提款卡相結合，專屬性、私密性更高，除非本
    人或與本人具密切之關係者，難認有何理由可自由使用私人
    之存摺、印鑑及提款卡，一般人亦均有應妥善保管上開物件
    ，防止被他人冒用之認知。且近來詐欺集團犯案每每利用人
    頭帳戶為其犯罪工具，若任意提供自己帳戶及其相關物件資
    料予不明人士使用，將有遭他人作為詐欺犯罪時，非正當資
    金進出之用之不法用途，此為具有社會生活經驗之成年人所
    得認識，本件被告任意交付其門號及帳戶資料予不認識之人
    ，即有以門號及帳戶供他人作為詐欺犯罪時使用之未必故意
    甚明。核被告甲○○所為，係犯刑法第216條、第210條之行
    使偽造私文書罪及同法第30條第1項、第339條第1項之幫助
    詐欺取財罪。被告先後多次幫助詐欺取財犯行，時間緊接，
    犯罪構成要件相同，顯係基於概括之犯意，應依修正前刑法
    第56條加重其刑（詳如後述）其幫助他人犯罪，應依刑法第
    30條第2項從犯之規定，按正犯之刑減輕之。按行為後法律
    有變更者，適用行為時之法律。但行為後之法律有利於行為
    人者，適用最有利於行為人之法律，刑法第2條第1項定有明
    文。95年7月1日修正施行之刑法第30條固有若干文字之更動
    ，將「從犯」修正為「幫助犯」，將「幫助他人犯罪」修正
    為「幫助他人實行犯罪行為」，但均不影響「幫助犯無獨立
    性，必以正犯有犯罪行為之存在，始能存在」之從屬性質，
    故不涉及罪刑實質內容之變更，應無比較新舊法之問題，併
    予敘明。被告偽造署押為偽造私文書之階段行為，偽造私文
    書後復持以行使，偽造私文書之低度行為為行使偽造私文書
    之高度行為所吸收，均不另論罪。
三、被告行為後，94年1月7日修正公布之刑法，自95年7月1日施
    行，修正後之刑法刪除第55條關於牽連犯、第56條連續犯之
    規定。本件被告所犯上開行使偽造私文書罪及連續幫助詐欺
    罪等罪具有牽連犯之關係，依修正前即行為時之規定，連續
    犯應加重其刑，牽連犯併應從一重之行使偽造私文書罪處斷
    ；依修正後之刑法既已刪除牽連犯連續犯之規定，則所犯上
    述各罪應依數罪併罰之規定分論併罰。比較新舊法之規定，
    修正後之規定並非較有利於被告，依刑法第2條第1項之規定
    ，應適用行為時之法律，即適用修正前刑法第55條牽連犯第
    56條連續犯之規定，並從一重之行使偽造私文書罪處斷。又
    被告行為後，刑法第47條累犯之規定，業於94年1月7日修正
    公布，並於95年7月1日施行，修正後刑法第47條關於累犯之
    規定，係以故意再犯有期徒刑以上之罪者為限，並增訂強制
    工作免其執行或執行完畢後，5年內故意再犯有期徒刑以上
    之罪者，以累犯論之規定，準此而論，經綜合罪刑全部結果
    ，整體為新舊法「從舊從輕」比較之結果，應以修正前刑法
    對被告較為有利，自應整體依刑法第2條第1項前段規定，適
    用行為時之修正前刑法。被告前曾因偽造文書、洗錢防制法
    等案件，分別經臺灣高等法院以90年度上訴字第2052號判處
    有期徒刑7月、本院以92年度訴字第280號判處有期徒刑3月
    確定，定應執行有期徒刑8月，於93年3月16日執行完畢，有
    卷附臺灣高等法院被告前案記錄表可按，其前受有期徒刑之
    執行完畢，於5年以內再犯本件最重本刑為有期徒刑以上之
    罪，為累犯，應依修正前刑法第47條之規定，加重其刑，並
    依法先加後減之。爰審酌被告因一時貪圖小利，偽造私文書
    辦理手機門號，並提供門號及帳戶予犯罪集團使用，影響社
    會正常交易安全，增加被害人尋求救濟之困難，並使犯罪之
    追查趨於複雜，且其於犯罪後猶飾詞卸責、態度欠佳，暨被
    告犯罪之動機、目的、手段、生活狀況、品行、智識程度等
    一切情狀，量處如主文所示之刑。又刑法施刑法第1條之1於
    95年6月14日增訂公布，於95年6月16日生效施行，該條規定
    ：「中華民國94年1月7日刑法修正施行後，刑法分則編所定
    罰金之貨幣單位為新臺幣。94年1月7日刑法修正時，刑法分
    則編未修正之條文定有罰金者，自94年1月7日刑法修正施行
    後，就其所定數額提高為30倍。但72年6月26日至94年1月7
    日新增或修正之條文，就其數額提高為3倍。」查本件論罪
    科刑之刑法分則編條文（詳見上述）為72年6月25 日以前即
    已制訂生效、72年6月26日至94年1月7日均未曾修正、且條
    文中定有罰金規定之條文，於95年7月1日即94年1 月7日刑
    法修正施行後，固應依刑法施行法第1之1條規定，改以新臺
    幣計算罰金數額，且提高罰金數額至30倍；然被告行為時，
    依上開刑法分則編條文、罰金罰鍰提高標準條例第1條、現
    行法規所定貨幣單位折算新臺幣條例第2條規定，罰金數額
    則係以銀元（即新臺幣元之3倍折算）計算、提高為2倍至10
    倍。況倘於個案中宣告罰金刑時，依修正前刑法第33 條第5
    款規定，罰金最低額可為銀元1元（即新臺幣3元），然依修
    正後刑法第33條第5款規定，罰金最低額則為新臺幣1,000元
    ，此種行為後法律有變更之情形，比較結果，行為後之法律
    並無較有利於行為人可言，本院自應以刑法94年1 月7日修
    正前，仍依銀元計算罰金數額，且未依刑法施行法第1之1條
    規定提高罰金數額至30倍之刑法分則編條文論處，併此敘明
    。
四、扣案之大眾電信股份有限公司94年3月18日行動電話服務申
    請書上之偽造之「李秋鴻」署押2枚，應依刑法第219條規定
    沒收。
五、移送併辦（95年年度偵緝字遞142號）與起訴幫助詐欺取財
    部分有連續犯之裁判上1罪之關係，本院得併予審判。
六、據上論斷，應依刑事訴訟法第299條第1項前段，刑法第2條
    第1項、第216條、第210條、第339條第1項、第219條，修正
    前刑法第30條、第55條、第47條，修正前罰金罰鍰提高標準
    條例第1條前段，判決如主文。
本案經檢察官於知慶到庭執行職務。
中    華    民    國    95    年    9     月    5     日
                  刑事第十二庭審判長法  官  李英豪
                                    法  官  胡宏文
                                    法  官  曾正龍
以上正本證明與原本無異。
如不服本判決，應於判決送達後10日內，向本院提出上訴狀。
                                    書記官  彭自青
中    華    民    國    95    年    9     月    7     日
附錄本案論罪科刑法條全文：
刑法第216條
行使第210條至第215條之文書者，依偽造、變造文書或登載不實
事項或使登載不實事項之規定處斷。
刑法第210條
偽造、變造私文書，足以生損害於公眾或他人者，處5年以下有
期徒刑。
刑法第339條
意圖為自己或第三人不法之所有，以詐術使人將本人或第三人之
物交付者，處5年以下有期徒刑、拘役或科或併科1千元以下罰金
。
以前項方法得財產上不法之利益或使第三人得之者，亦同。
前二項之未遂犯罰之。
刑法第30條
幫助他人犯罪者，為從犯。雖他人不知幫助之情者，亦同。
從犯之處罰，得按正犯之刑減輕之。


司法院資訊處製作；財團法人民間司法改革基金會備份。
